【裁判字號】    89,判,1213
【裁判日期】    890421
【裁判案由】    水土保持法
【裁判全文】
行  政  法  院  判  決                          八十九年度判字第一二一三號
    原      告  聯騰企業有限公司
    代  表  人  甲○○○
    被      告  高雄縣政府
右當事人間因水土保持法事件，原告不服行政院農業委員會中華民國八十八年三月二
十四日八八農訴字第八七一五九四六二號再訴願決定，提起行政訴訟。本院判決如左
︰
    主  文
再訴願決定ˋ訴願決定及原處分均撤銷。
    事  實
緣被告以原告未先擬具水土保持計畫送請主管機關核定，擅自在高雄縣林園鄉○○○
段苦苓腳小段一七七三地號山坡地舊礦區採取土石（石灰石），經派員於民國八十七
年六月四日前往現場會勘屬實，乃以原告違反水土保持法規定，處以新台幣（下同）
十五萬元罰鍰。原告不服，提起訴願、再訴願，遞遭決定駁回，遂提起行政訴訟。茲
摘敘兩造訴辯意旨如次：
原告起訴意旨略謂︰一、按本件被告接獲高雄縣林園鄉公所八十七年六月四日查報，
原告尚未經政府核准，而在前列地號山坡地採取土（礦）石，違反水土保持法第十二
條「先擬具水土保持計畫送請核定後實施」之規定，依該法第三十三條第一項第二款
裁處罰款，原告提起訴願及再訴願均遭駁回，持以認定原告有採取土（礦）石之事實
，無非謂被告所屬人員當時會勘紀錄第七點「現場有破碎機及挖土機各乙輛正在開採
礦石，準備外運」，為其憑證。準此，當時破碎機及挖土機位置，謂即係採礦石之所
在。惟原告如果在採礦權停止之後，仍有權處理分離礦權屆滿前開採堆集在屯集區礦
石，或原告僅為整平舊屯石，清理礦區排水溝，以免雨季將來臨為保持水土目的，而
非「從事農、林、漁、牧地之開發利用所需之開挖、整地作業」，並無違反水土保持
行為之故意或過失責任，參酌行政法院七十四年判字第四四七號判決意旨及觀該水土
保持法第十二條第一項所指「第八條第一項第三款至第四款之開發、經營或使用行為
，以及於山坡地及森林區內從事農、林、漁、牧地之開發利用所需之修築農路、開挖
、整地．．．水土保持義務人應先擬具水土保持計畫，送請主管機關核定．．．」所
規定。並非原告復整實施計畫尚未經台灣省政府礦務局核准，前一有整地行為，即有
違該法規定。是故被告對此認知，是有所誤解。二、被告係誤會原告有採礦石之行為
：(一)查原告礦區自八十一年取得採礦權以來，每次礦區聯合檢查會勘，高雄縣政府內
主管參加單位都是自然生態保育課（原林務課）。八十七年六月四日被告前來勘查人
員為水土保持課人員，水土保持課對礦區現場毫無概念，以致現場留有採礦可使用之
機具，即誤認原告有違法採礦行為。(二)事實上原告上述挖土機、碎石機具停放被指為
採礦石之地區，即在原屯石堆中作業，八十七年八月十二日台灣省礦務局會同被告水
土保持課（原勘查單位）及自然生態保育課人員，再度勘查現場，已認定當日該現場
之現狀與八十七年六月四日查勘時大致相同，二處屯石為舊有屯石，並有翻動痕跡。
而被告認原告擅在礦區竊採石灰石，有致水土流失之虞，相同事實又觸犯水土保持法
第三十三條第三項之刑事犯罪，將原告及負責人移送高雄地檢署偵辦，該地檢署為偵
查曾傳訊八十七年八月十二日再度到場會勘之台灣省礦務局礦政組第三課課長溫榮清
，第二課課員戴德潤，高雄縣政府農業局自然生態保育課技士洪勝元到庭查證，均一
致證稱：該二堆屯石，是舊有屯石，依礦業法第四十四條規定，業者（即原告）在礦
權屆滿一年內得處分已採之礦石等語。溫榮清並證稱：高雄縣政府原會勘單位是保育
課，但後來查報單位是水土保持課，因單位不同，可能因此誤認原屯石區為開採，其
中一屯石區旁有凹洞，為填平業者才有機器在現場作業之說法，應屬合理等語。八十
七年九月二十二日高雄地檢署檢察官為明事實再度勘驗現場，所見現場大小二堆屯石
，小堆屯石旁有一凹洞，現狀與八十七年六月四日大致相符。本件確是高雄縣政府即
被告機關內原會勘單位與查報單位（水土保持課）不同，致誤認原告有再行開採礦石
。故該八十六年六月四日被告查報會勘紀錄，並不能證明原告有採礦石行為，自無違
反水土保持法，已經不起訴處分確定。三、綜上各情，八十六年六月四日原告在採礦
權停止之一年內，仍是有權處理已採屯礦（台灣省礦務局八十七年十月三十一日八七
礦行二字第三一四九○號函釋）。又為保持水土目的而整平礦區凹洞或清理排水溝渠
，實為防止礦害，參照台灣地區礦害預防及處理辦法第三十七條規定：礦業權消滅後
一年內所發生礦害，原礦業主持人仍應負賠償責任規定之精神，並原告始終欠缺損害
水土保持之故意或過失有責條件，亦不能因未報經政府管理機關核准作業，即當然違
反水土保持法第十二條第一項之規定。被告不明事實遽對原告為行政罰鍰，訴願及再
訴願不察予以維持，即屬不法無據。為特狀請鈞院鑒核，將一再訴願決定及原處分均
撤銷，以維人民權益等語。
被告答辯意旨略謂︰一、按水土保持法第十二條規定，水土保持義務人從事該法第八
條第一項第三至四款規定事項使用行為時，以及於山坡地或森林區內從事農、林、漁
、牧地之開發利用．．．，其經營使用行為水土保持義務人應先擬具水土保持計畫，
送請主管機關核定後才可實施；又該法第三十三條第一項第二款規定，有違反第十二
條未先擬具水土保持計畫規定者，應處六萬元以上三十萬元以下罰鍰。二、原告並無
持有核准施工等相關文件，竟擅自在停權礦區繼續採取礦石，且復整實施計畫亦尚未
經省礦務局核准。三、次查礦區屯石區在採礦前應有明確指定地點；原告及有關單位
並沒有提出書面資料或佐證說明屯石地點或該地為屯石區。被告在省礦務局八十七年
八月十二日現地會勘時也曾提出（省礦務局八十七年八月二十日礦行二字第二一八四
○號函現場會勘紀錄），原告至今沒有提出有關證據，似與事實有違。四、原告為山
坡地經營、使用人，依法為水土保持義務人，其經營、使用行為應先擬具水土保持計
畫送由被告核定後實施，原告並未依法申請許可，竟擅自於前列地號山坡地採取土（
礦）石，明顯違反水土保持法第十二條「應先擬具水土保持計畫送請核定後實施」之
規定；對其違規行為，被告係依該法第三十三條第一項第二款規定交付裁處行政罰款
，被告之處分並無違誤，請將原告之訴駁回等語。
    理  由
按「下列地區之治理或經營、使用行為、應經調查規劃，依水土保持技術規範實施水
土保持之處理與維護．．．三、探礦、採礦、鑿井、採取土石或設置有關附屬設施。
」、「第八條第一項第三款至第四款之開發，經營或使用行為，以及於山坡地及森林
區內從事農、林、漁、牧地之開發利用所需之修築農地、開挖、整地或整坡作業，其
水土保持義務人應先擬具水土保持計畫，送請主管機關核定，如屬依法進行環境影響
評估者，並應檢附環境影響評估審查結果一併送核，其水土保持計畫未經主管機關核
可前，各目的事業主管機關不得逕行核發開發或利用之許可。」、「有下列情形之一
者，處新台幣六萬元以上三十萬元以下罰鍰：．．．二、違反第十二條至第十四條規
定之一，未先擬具水土保持計畫或未依核定計畫實施水土保持之處理與維護者，．．
．」分別為水土保持法第八條第一項第三款、第十二條第一項及第三十三條第一項第
二款所明定。本件被告以原告未先擬具水土保持計畫送請主管機關核定，擅自在上開
一七七三地號山坡地舊礦區採取土石（石灰石），經派員於八十七年六月四日前往現
場會勘屬實，參諸原會勘紀錄７「現場有破碎機及挖土機各乙輛正在開採礦石（如照
片），準備外運」，乃以原告違反首揭水土保持法之規定，處以十五萬元罰鍰，固非
全然無見。惟查原告及其負責人涉嫌本件違反水土保持法案件，前經台灣高雄地方法
院檢察署檢察官偵查，以台灣省礦務局會同有關單位及人員於八十七年八月十二日再
至現場查勘，認當日現狀與八十七年六月四日查勘時大致相同，二處屯石為舊有屯石
，並有翻動痕跡，有該會勘紀錄可憑。經傳訊台灣省礦務局礦政組溫榮清、戴德潤、
高雄縣政府農業局自然生態保育課洪勝元證稱：該二堆屯石是舊有屯石，依礦業法第
四十四條規定，業者在礦業權屆滿一年內得處分已採之礦石等語；溫榮清並稱：高雄
縣政府原會勘單位是保育課，但後來查報單位是水土保持課，因單位不同，可能因此
誤認原屯石區為開採區，且依業者說是要把其中一堆屯石區旁之凹洞填平，所以才有
機器在現場作業，應屬合理等語。再經檢察官於八十七年九月二十二日勘驗現場：有
二堆大小屯石，小堆屯石旁有一凹洞，現狀與八十七年六月四日大致相符，足認本件
原告所辯現在並無開採，只是在做水土保持及綠化等語可信，有該不起訴處分書附卷
足憑，核與本件原處分所指原告係在舊礦區採取土石之事實不符。被告於八十七年六
月四日派員前往系爭現場勘查，所指現場有破碎機及挖土機各乙輛，該現場之位置為
開採區或屯石區？原告是否正將屯石區凹洞填平做水土保持？抑係正在開採區採取土
石？當時有無採取土石裝在貨車準備外運？顯有再調查瞭解之必要。次查原告之採礦
權雖於八十六年十二月三十一日屆滿，惟依礦業法第四十四條規定，於礦業權屆滿前
已開採分離之礦石，仍得於礦業權屆滿後一年內處理，有台灣省礦務局八十七年十月
三十一日八七礦行二字第三一四九○號函在卷可稽。原告最初申請採礦時究竟有無擬
具水土保持計畫送請主管機關核定？如已報請核定，則其礦業權屆滿後一年內，可否
繼續外運該已分離之土石？是否仍應重新擬具水土保持計畫送請主管機關核定？以上
諸多事實疑點與判定原告有無違反水土保持法之規定攸關，被告疏未調查斟酌，僅憑
八十七年六月四日現場會勘紀錄所載「現場有破碎機及挖土機各乙輛正在開採礦石，
準備外運」，遽認原告違反水土保持法之規定處以罰鍰，認定事實及適用法律，難謂
無違誤之處。原告據以指摘，經核非無理由，一再訴願決定，遞予維持原處分，不無
疏誤，爰均予撤銷，由被告再詳予調查，另為適法之處分，以昭折服。
據上論結，本件原告之訴為有理由，爰依行政訴訟法第二十六條前段，判決如主文。
中    華    民    國     八十九      年      四      月     二十一      日
                    行 政 法 院 第 五 庭
                                審 判 長 評  事      廖  政  雄
                                         評  事      趙  永  康
                                         評  事      沈  水  元
                                         評  事      林  清  祥
                                         評  事      姜  仁  脩
右  正  本  證  明  與  原  本  無  異
                                         法院書記官  葛  雅  慎
中    華    民    國     八十九      年      四      月     二十五      日


司法院資訊處製作；財團法人民間司法改革基金會備份。
